【裁判字號】    97,交聲,133
【裁判日期】    970319
【裁判案由】    交管條例聲異
【裁判全文】
臺灣板橋地方法院交通事件裁定         97年度交聲字第133號
原處分機關  交通部公路總局臺北區監理所蘆洲監理站
異  議  人
即受處分人  甲○○
上列異議人即受處分人因違反道路交通管理處罰條例案件，對於
交通部公路總局臺北區監理所蘆洲監理站於民國97年1月3日以北
監蘆字第裁46-ABY110708號所為之裁決處分（原舉發案號：北市
警交大字第ABY110708號），聲明異議，本院裁定如下：
    主  文
原處分撤銷。
甲○○汽車駕駛人，行經有燈光號誌管制之交叉路口紅燈右轉，
處罰鍰新臺幣壹仟貳佰元，並記違規點數參點。
    理  由
一、原處分音旨略以：異議人（即受處分人）騎乘車號LG7 －59
    9 號重機車，於民國91年5 月11日9 時23分，途經台北農安
    街277 號前時，因「駕車行經有燈光號誌管制之交岔路口闖
    紅燈」之違規，經台北市政府警察局中山分局建國派出員警
    攔停後，依道路交通管理處罰條例第53條第1 項規定開單舉
    發。嗣原處分機關於97年1 月3 日以北監蘆字第裁46-ABY11
    0708號裁決書裁處異議人：(一)罰鍰新臺幣（下同）4,500 元
    整，並依第63條記違規點3 點，罰鍰限於97年2 月2 日前繳
    納。(二)上開罰鍰逾97年2 月2 日仍不繳納者，依法移送強制
    執行等語。
二、異議意旨略以：異議人違規時間既為91年間，而監理單位遲
    至97年1 月始為裁決，爰提出時效抗辯。又當時異議人於上
    開時地之違規行為乃「紅燈右轉」，而非「闖紅燈」，且現
    行道路交通管理處罰條例已訂有闖紅燈與紅燈右轉之不同違
    規態樣，並異其罰則，此乃舉發當時之法律所無，是盼能從
    輕裁處罰鍰金額，特此聲明異議等語。
三、經查：
  (一)本件異議人確係於上開時地因「紅燈右轉」遭警當場攔截並
    製單舉發之事實，有台北市政府警察局北市警交大字第ABY1
    10708 號舉發違反道路交管理件通知單影本1 紙在卷可按，
    是異議人主張其違規行為乃「紅燈右轉」，應認為真正。
  (二)按行政罰之裁處權，因3 年期間之經過而消滅，行政罰法第
    27條第1 項固定有明文，惟因行政罰法甫於94年2 月5 日修
    正、95年2 月5 日施行，為免裁處權之上開時效規定因回溯
    而造成應受處罰之人之免罰結果，故行政罰法第45條即特別
    規定在該法施行前違反行政法上義務之行為應受處罰而未經
    裁處，於該法施行後裁處者，其行政罰之裁處權時效，自該
    法施行之日起算，亦即此時之裁處權3 年時效係自95年2 月
    5日起算。本件交通違規發生之日期係在91年5月11日，乃係
    在行政罰法施行前所發生，而原處分機關在行政罰法施行前
    均未裁處，則其裁處權時效應自95年2月5日起算，故原處分
    機關既係於97年1月3日對異議人為裁處，自在3 年之裁處權
    時效內，是原處分機關之裁處於法自屬有據，並未罹於時效
    。
  (三)再按道路交通管理處罰條例所定罰鍰、吊扣證照、記點之裁
    罰，本屬行政罰之性質（參照行政罰法第一條、第二條亦將
    罰鍰、吊扣證照、記點之處分均定為行政罰），是以交通違
    規事件之裁罰，性質上屬於交通行政主管機關本於職權就公
    法上具體事件所為之決定而對外直接發生法律效果之單方行
    政行為；關於其新舊法之適用，參照94年2 月5 日公布施行
    之行政罰法第5 條規定：「行為後法律或自治條例有變更者
    ，適用行政機關最初裁處時之法律或自治條例。但裁處前之
    法律或自治條例有利於受處罰者，適用最有利於受處罰者之
    規定」之意旨，應認關於交通違規案件之處罰，仍有「從新
    從輕原則」之適用（除臺灣高等法院95年度交抗字第204 號
    裁定同此見解外，另按85年7 月30日修正公布之稅捐稽徵法
    第48條之3 規定：「納稅義務人違反本法或稅法之規定，適
    用裁處時之法律。但裁處前之法律有利於納稅義務人者，適
    用最有利於納稅義務人之法律」，與前揭行政罰法第5 條相
    似，關於此條所稱之「裁處」究屬何意，最高行政法院89年
    9 月份第一次庭長法官聯席會議決議謂：「依修正理由說明
    ，包括訴願、再訴願及行政訴訟之決定或判決」，亦即在行
    政法院原則上應適用其作成決定或判決時之法律，僅於修正
    前之法律較有利時，始例外適用修正前之法律）。本院雖非
    行政法院，但因係依法就受處分人對於交通裁決所提出之聲
    明異議而為審理，與行政法院就受處分人對於行政處分提起
    行政訴訟而為審理之地位相似，自應比附援引同一法理而為
    適用，故仍應有「從新從輕原則」之適用。
  (四)查道路交通管理處罰條例第53條、第63條前於94年12月28日
    修正公布，經行政院於95年6月23日以院臺交字第095008768
    5號命令發布，並自95年7月1 日起施行，原道路交通管理處
    罰條例第53條「汽車駕駛人，行經有燈光號誌管制之交岔路
    口闖紅燈者，處新臺幣1800元以上5400百元以下罰鍰」之規
    定，修正移列為該條第1 項，並增訂第2 項為：「前項紅燈
    右轉行為者，處新臺幣600 元以上1800元以下罰鍰」；至道
    路交通管理處罰條例第63條第1 項第3 款規定，關於汽車駕
    駛人有違反該條例第53條情形之一者，除依原條款處罰鍰外
    ，並記違規點數3 點之規定，則未予修正。因此，異議人於
    上開時地「紅燈右轉」之違規行為，經以新、舊法比較適用
    結果後，現行道路交通管理處罰條例規定較有利於異議人，
    本件自應適用現行道路交通管理處罰條例第53條第2 項、第
    63 條 第1 項第3 款規定，亦即「前項紅燈右轉行為者，處
    新臺幣600 元以上1800元以下罰鍰」、「汽車駕駛人有下列
    各款所列條款之一者，除依原條款處罰鍰外，並予記點：．
    ．．三有第43條、第53條或第54條情形之一者，各記違規點
    數3點」，為裁處之依據 。
四、綜上所述，本件異議人固有前揭「紅燈右轉」之違規事實，
    且原處分機之裁處權並未罹於時效而消滅，然原處分機關就
    此部分裁處異議人罰鍰4500元，並記違規點數3 點，顯未及
    審酌新修正之法律規定。再依道路交通管理處罰條例第65條
    立法意旨，原處分應於「確定」後始有執行力，原處分機關
    竟逕自裁決受處分人「罰鍰限於97年2 月2 日前繳納」、「
    上開罰鍰逾97年2 月2 日仍不繳納者，依法移送強制執行」
    ，是上列處分礙及憲法保障之受處分人依法爭訟之權，亦非
    適法。故原處分裁決內容即有未當，無從維持，爰由本院將
    原處分予以撤銷，並依現行即修正後道路交通管理處罰條例
    第53條第2 項之規定、第63條第1 項第3 款，裁罰異議人如
    主文第2 項所示，以資適法。
四、爰依道路交通案件處理辦法第20條，道路交通管理處罰條例
    第53條第2項、第63條第1項第3款，裁定如主文。
中    華    民    國    97    年    3     月    19    日
                  交通法庭  法  官  古 秋 菊
以上正本證明與原本無異。
如不服本裁定，應於裁定送達後5日內敘明抗告理由向本院提出
抗告狀。
                            書記官   陳永訓
中    華    民    國    97    年    3     月    19    日


司法院資訊處製作；財團法人民間司法改革基金會備份。
